臺灣高等法院臺中分院刑事裁定
111年度毒抗字第920號
抗  告  人  
即  被  告  張文采
上列抗告人即被告因違反毒品危害防制條例案件，不服臺灣苗栗
地方法院111年度毒聲字第457號中華民國111年9月8日第一審裁
定（聲請案號：臺灣苗栗地方檢察署111年度聲觀字第358號，偵
查案號：同署111年度毒偵字第721號），提起抗告，本院裁定如
下：
    主  文
抗告駁回。
    理  由
一、本件抗告人即被告甲○○（下稱抗告人）抗告意旨略以：
　㈠按正當法律程序保障聽審權有憲法上的意義與要求，以聲請
    觀察勒戒為例，實務上檢察官吝於在訊問被告時，讓被告就
    是否觀察、勒戒於事前表示意見，其後聲請書亦未送達被告
    ，導致被告根本無從知悉已遭聲請，法院即應讓被告知悉檢
    察官提出如何的證據足以證明有應為觀察、勒戒的事由，通
    常就是透過閱卷權，至少如釋字第737號解釋所指示：「或
    採法官提示、告知、交付閱覽相關卷證之方式，或採其他適
    當方式或至少以口頭或其他適當方式來實踐」，於知悉證據
    後，要讓被告有陳述並對之辯明的機會，尤其在要對被告作
    出不利益的，實有拘束人身自由效果的令入勒戒處所觀察、
    勒戒處分前，應讓被告能陳述其意見；而被告的答辯及表達
    ，法官要能實質且有效的回應，提出論理及說服的過程，被
    告始能得知法官有無注意，並足供上級審法院檢驗。再以行
    政程序法第102條規定為例（行政罰法第42條本文亦同），
    行政機關作成限制或剝奪人民自由或權利之行政處分前的「
    陳述意見權」，其理論基礎就是憲法聽審權，要能取得資訊
    ，才能有效的陳述意見，待充分陳述與答辯後，作出行政處
    分的機關就要有所回應，同樣是國家公權力的對待，效果更
    為嚴厲的剝奪人身自由的觀察、勒戒處分，自更無剝奪被告
    聽審權的道理。本件依卷内資訊即可觀之，不論檢察官聲請
    或原審法院裁定前，並未給予抗告人對於是否觀察、勒成之
    處分，於事前表示意見，其後檢察官的聲請書也根本未送達
    抗告人，導致抗告人無從得知已遭聲請，更無可能在法院裁
    定前，能有向法官事前陳述之機會，顯然漠視抗告人事前陳
    述意見權的保障，其程序自有不符正當法律程序之要求，並
    侵害抗告人之訴訟權保障，已屬違法不當，自有未洽。
　㈡又行政院基於立法者之授權，對於毒癮治療方式，採行「觀
    察、勒戒」與「附戒瘾治療之緩起訴處分」併行之雙軌模式
    ，不論「觀察、勒戒」或「附戒癮治療條件之緩起訴處分」
    ，均為使施用毒品者得以有效戒除毒癮所設，檢察官固有選
    擇裁量權，惟此處之裁量權非得恣意為之，仍應斟酌個案具
    體情節，考量對被告戒癮之成效及其人身自由侵害之程度，
    權衡而為合義務性之裁量。抗告人本次施用毒品犯行，聲請
    意旨並無任何對於抗告人之生活狀況、家庭背景、經濟狀態
    、是否對於毒品並無過度依賴性而得自主戒治、是否必須逕
    以侵害抗告人人身自由最劇的令入戒治處所觀察、勒戒之方
    式不可？有如何之理由不能以其他戒癮治療附條件緩起訴之
    方式為之？均未見檢察官詳加調查審酌，亦未告知抗告人有
    何不適合為戒癮治療之原因，原審裁定亦未見審查聲請人是
    否及如何行使裁量權，有無遵守侵害最小的必要性原則，而
    是否違反比例原則或平等原則等情事。且檢察官聲請書之理
    由就檢察官在附戒癮治療緩起訴處分，與聲請觀察、勒戒之
    間的裁量因素均付之闕如，原審同因未予抗告人陳述意見之
    機會，自亦難以調查各項裁量因素，僅以抗告人確有施用毒
    品為由，及書面審查的例稿式用語「檢察官之聲請合法」幾
    字，即准許以侵害最烈之令入戒治處所執行觀察、勒戒模式
    ，實有可能違反比例原則而有怠於裁量導致違法之誤，難以
    判斷檢察官選擇聲請觀察、勒戒之裁量是否合法。
　㈢本件抗告人已坦承檢察官聲請書所指施用毒品犯行，供稱於
    民國111年8月28日下午6時回朔96小時内某時確有施用第二
    級毒品，並於偵訊中坦白前述犯行，惟後抗告人想起令入勒
    戒處所觀察、勒戒之經驗影響甚大，且此次為偶然犯行，僅
    抽了一口，怕為此逕送執行過於緊張，在無相關法律背景之
    前提下，方才不小心矢口否認犯行，對此抗告人身感懊悔，
    並無否認之故意。抗告人現任職於溫泉飯店會館，有正當工
    作及收入，並於偵查中坦承犯行，犯後態度良好，更有負擔
    戒癮治療費用之能力及意願，此外，抗告人前案施用毒品案
    件已於97年12月16日執行完畢出所，此期間抗告人積極改善
    毒品成癮之問題，距離前次觀察勒戒之執行已過14年許，經
    此期間被告確實已無對毒品之依賴，涉犯此案僅是因長期工
    作壓力太大才偶然犯罪，並無成癮至難以控制自己意志及行
    動之情事，倘若抗告人進入戒治處所進行觀察、勒戒，勢將
    影響工作，對家中經濟造成極大的影響，更嚴重的係本案抗
    告人為單親母親，須獨立照料家中未成年子女（13歲），且
    尚有年邁之老父親（61歲）、老母親(59歲)須扶養，抗告人
    爲家中唯一經濟來源及依賴，況抗告人僅為國中學歷，執行
    完畢後恐無更好之工作機會，造成家中老人、孩童將無人照
    料之境地，不利於抗告人自新，恐衍生更多社會問題，仍應
    以戒癮治療之程序較為妥適。故本件檢察官應有因誤認裁量
    權不受法院審查，而消極不行使裁量權之裁量怠惰瑕疵，原
    審也因為未給予抗告人陳述意見的機會，導致難有充分資訊
    判斷，則冒然准許以侵害最烈之令入戒治處所執行觀察、勒
    戒方式，有違比例原則而有裁量違法之誤，足認檢察官之聲
    請不合法，懇求鈞院應予撤銷原裁定，並另由原地方檢察署
    為緩起訴處分，以維抗告人權益云云。
二、按毒品危害防制條例第20條第1項規定，犯第10條之罪者，
    檢察官應聲請法院裁定，令被告入勒戒處所觀察、勒戒，其
    期間不得逾2月。另按毒品危害防制條例第24條第1項亦明定
    ：本法第20條第1項之程序，於檢察官先依刑事訴訟法第253
    條之1第1項、第253條之2第1項第4款至第6款或第8款規定，
    為附命完成戒癮治療之緩起訴處分時，不適用之。是現行對
    於施用毒品者之刑事政策，對於「初犯」或「3年後再犯」
    者之處置，採取「觀察、勒戒或強制戒治」及「多元附條件
    緩起訴處分」（含「附命完成戒癮治療」）併行之雙軌模式
    ，是否為緩起訴之戒癮治療處分，則係法律賦予檢察官偵查
    裁量結果之裁量權限，並非施用毒品者所享有之權利，或有
    依其意願選擇之餘地，毒品危害防制條例亦未揭諸「緩起訴
    之戒癮治療」應優先於「觀察、勒戒」之規定；又該條例規
    定之觀察、勒戒處分及附條件緩起訴處分，何者對於施用毒
    品者較為有利，端在何種程序可以幫助施用毒品者戒除施用
    毒品之行為，尚非可由法院逕行認定附條件緩起訴處分對施
    用毒品者必然較為有利。且毒品危害防制條例規定之觀察、
    勒戒處分，係一種針對施用毒品者潛在危險所為預防、矯正
    措施之保安處分，目的係為斷絕施用毒品者之身癮及心癮，
    並屬強制規定；法院原則上應尊重檢察官職權之行使，除檢
    察官之判斷有違背法令、事實認定有誤或其裁量有重大明顯
    瑕疵外，尚不得任意指為違法。　　
三、經查：
  ㈠本件抗告人甲○○基於施用第二級毒品之犯意，於110年8月28
    日下午6時許為警採尿起回溯96小時內某時，在不詳地點，
    以不詳方式，施用第二級毒品甲基安非他命1次，嗣為警於1
    10年8月28日上午3時許，獲報至臺北市○○區○○○路000巷0號2
    樓查緝他案，經帶同至警局採集尿液送請鑑驗，經台灣尖端
    先進生技醫藥股份有限公司濫用藥物檢驗中心以酵素免疫分
    析法EIA為初步檢驗，呈安非他命類陽性反應，再以氣相層
    析質譜儀分析法GC/MS為確認檢驗，呈安非他命、甲基安非
    他命陽性反應(檢驗結果分別為1022ng/ml、1452ng/ml)，有
    上開濫用藥物檢驗中心110年9月14日出具之濫用藥物檢驗報
    告(檢體編號：153221)、臺北市政府警察局偵辦毒品案件尿
    液檢體委驗單在卷可證（北檢毒偵152卷第125、127頁），
    是抗告人施用第二級毒品甲基安非他命犯行，堪為認定。
  ㈡抗告人抗告意旨雖指稱：檢察官及原審為本案聲請裁定前，
    並無就是否觀察、勒戒，或以戒瘾治療為緩起訴處分條件，
    給予抗告人表示意見之機會，侵害抗告人訴訟權及憲法正當
    法律程序之聽審權云云。惟按裁定因當庭之聲明而為之者，
    應經訴訟關係人之言詞陳述；又為裁定前有必要時，得調查
    事實，刑事訴訟法第222條定有明文。是裁定與判決不同，
    以不經言詞陳述為原則，除有上揭所列或刑事訴訟法第十章
    與被告羈押相關之裁定等情形外，並無須經當事人言詞陳述
    之規定，均依書面審理（最高法院102年度台抗字第368號裁
    定意旨參照），聽審權究應以何種方式被實現，此乃立法機
    關自由形成的範疇，要屬「立法裁量」權限，而毒品危害防
    制條例並未明定法院須經開庭審理程序，始得為觀察、勒戒
    之裁定，此與刑事訴訟法規定羈押、審判程序需先行訊問被
    告之法定程序原則有別，此為立法者依據所涉被告與公益等
    權益輕重，為各項權衡之立法裁量結果，並未違反人民訴訟
    權的保障，與憲法尚無牴觸。而法院於檢察官聲請觀察、勒
    戒之案件，倘認有疑義時，固非不可通知檢察官或傳訊被告
    到庭表示意見，然於法未就此程序明文強制規定於裁定前應
    先通知檢察官或傳喚被告到庭之情形下，倘承審法院法官認
    為事證已然明確，自毋庸傳喚調查。是本件檢察官聲請觀察
    、勒戒時，業已提出前開證據，且依卷內證據資料所示，足
    認抗告人前揭施用第二級毒品之事證明確，應無再另行調查
    其他事證之必要，故原審雖未傳訊抗告人到庭陳述意見，逕
    依本件卷內之訴訟資料書面審理後，裁定抗告人應令入勒戒
    處所觀察、勒戒，核無任何違反正當法律程序或侵害抗告人
    防禦權之情形。抗告人執前詞指摘檢察官及原審法院未給予
    陳述意見機會，違反正當法律程序或侵害被告聽審權等情，
    自無可採。
　㈢抗告意旨另稱原審未審查檢察官聲請裁量權之合法妥適性，
    逕依檢察官之聲請予裁定准許觀察、勒戒，其裁定有違反比
    例原則而有怠於裁量導致違法之誤云云。惟查檢察官適用刑
    事訴訟法第253條之1第1項及第253條之2對被告為緩起訴處
    分時，另應「參酌刑法第57條所列事項及公共利益之維護」
    ，並「認以緩起訴為適當」者，始得為之，是檢察官係以向
    法院聲請觀察、勒戒為原則，於例外符合上揭緩起訴處分之
    要件時，始得另為附命完成戒癮治療之緩起訴處分。而檢察
    官是否適用上開規定對被告為緩起訴處分，自得本於上開規
    定及立法目的，妥為斟酌、裁量，始予決定。而其裁量之結
    果，如認適於對被告為緩起訴處分者，固須於緩起訴處分中
    說明其判斷之依據，惟其如認為應向法院聲請觀察、勒戒者
    ，此時因係適用原則而非例外，自無需贅餘交代不適於為緩
    起訴處分之理由。是抗告法院原則上應尊重檢察官職權之行
    使，僅就抗告意旨所指事項為有限之低密度審查，除檢察官
    之判斷有違背法令、事實認定有誤或其裁量有重大明顯瑕疵
    外，尚不得任意指為違法（最高法院103年度台上字第2464
    號判決意旨參照）。而本案檢察官及檢察事務官既分別於11
    1年1月27日、111年5月11日訊（詢）問抗告人時，已就抗告
    人尿液採驗過程及施用毒品犯行部分，給予其陳述意見之機
    會，抗告人亦陳述稱「毒品部分，希望可以戒癮治療」等情
    (見北檢毒偵卷第159至163頁、苗檢毒偵721卷第9頁正反面)
    ，顯然已給予抗告人陳述意見之機會，嗣經檢察官再斟酌被
    告個案情形、卷內事證及公共利益之維護後，認為不宜依刑
    事訴訟法第253條之1第1項、第253條之2等規定對抗告人為
    附命完成戒癮治療之緩起訴處分，乃依職權裁量選擇向法院
    聲請將抗告人裁定送觀察、勒戒，以達戒除毒癮與治療之目
    的，此實屬檢察官行使裁量權之範疇，並無違反比例原則，
    亦無裁量怠惰或恣意濫用裁量之情事，法院自無自由斟酌以
    其他方式替代之權，是抗告人此部分抗告意旨，於法尚屬無
    據，尚無可採。
  ㈣毒品危害防制條例係鑒於煙毒之禍害蔓延，跨國販賣活動頻
    繁，而對之有所因應。故其立法目的在防止來自世界各國毒
    害，查緝流入毒品，預防及制裁與毒品有關之犯罪，亦即肅
    清煙毒，防制毒品危害，藉以維護國民身心健康，進而維持
    社會秩序，俾免國家安全之陷於危殆（司法院大法官會議釋
    字第476號解釋理由書參照）。而欲戒除毒品，必須從斷絕
    來源作起，是本條例對施用毒品自戕身心之犯罪人，在不違
    反憲法比例原則的要求下，兼有以病患身分對待之立法，其
    目的即在使施用毒品之人能戒除毒品之侵害，待戒除施用毒
    品者的需求後，毒品交易的市場自然根絕，徹底防制毒品危
    害國人身心健康。是毒品危害防制條例所規定之觀察、勒戒
    及強制戒治處分，其立法意旨在幫助施用毒品者戒除毒癮，
    該處分之性質非為懲戒行為人，而係為消滅受處分人再次施
    用毒品之危險性，目的係在戒除行為人施用毒品身癮及心癮
    之措施；且觀察、勒戒及強制戒治係導入一療程觀念，針對
    受處分人將來之危險所為預防、矯治措施之保安處分，以達
    教化與治療之目的，可謂刑罰之補充制度。是毒品危害防制
    條例本身所規定之觀察、勒戒及強制戒治等保安處分，雖兼
    具自由刑之性質，卻有刑罰不可替代之教化治療作用，其立
    法意旨在於幫助上開施用毒品者戒除毒癮，避免其再次施用
    毒品之危險性，目的在藉由國家強制力幫助施用毒品者戒除
    對於毒品之身癮及心癮，並無得以其他方式以替代觀察、勒
    戒之法律明文。又毒品危害防制條例認施用毒品者具「病患
    性犯人」之特質，除降低施用毒品罪之法定刑外，並採以觀
    察、勒戒方式戒除其身癮及以強制戒治方式戒除其心癮之措
    施（毒品危害防制條例第20條之立法理由參照），是該條例
    第20條規定之觀察、勒戒係屬強制規定，除檢察官審酌個案
    情形，為附命完成戒癮治療之緩起訴處分（同條例第24條第
    1項），或於犯罪未發覺前，自動向行政院衛生署指定之醫
    療機構請求治療，醫療機構免將請求治療者送法院或檢察機
    關（同條例第21條第1項），而可排除適用外，凡犯毒品危
    害防制條例第10條之罪者，經檢察官依法提出聲請，法院即
    應依法裁定令入勒戒處所觀察、勒戒，法院並無斟酌以其他
    方式替代之權，亦無從以其之個人因素而免予執行之餘地。
    是抗告人抗告意旨所指其工作、家庭狀況乙節，縱然非虛，
    要與法院是否裁定令入勒戒處所觀察、勒戒之判斷無涉，亦
    不能執為免除觀察、勒戒處分之理由，自非原審及本院就本
    案觀察勒戒之聲請應予審酌之事由，此部分抗告意旨，亦無
    可採。
四、綜上所述，本件抗告人前因施用毒品案件，經裁定送勒戒所
    觀察、勒戒後，於97年12月16日因無繼續施用毒品傾向出所
    而執行完畢，此有臺灣高等法院被告前案紀錄表在卷可憑（
    見本院卷第37至38頁），是原審詳查後，認抗告人本件施用
    第二級毒品犯行，距其前次觀察、勒戒執行完畢已逾3年，
    核屬前揭毒品危害防制條例第20條第3項所定3年後再犯情形
    ，而准許檢察官之聲請，裁定將抗告人送勒戒處所觀察、勒
    戒，核無不合。本件抗告人猶執抗告意旨，指摘原裁定不當
    ，為無理由，應予駁回。
四、據上論斷，應依刑事訴訟法第412條，裁定如主文。
中　　華　　民　　國　 111　　年　　10　　月　　18　　日
            刑事第七庭   審判長法　官  梁  堯  銘
                               法　官  王  鏗  普
                               法　官  羅  國  鴻
以上正本證明與原本無異。
不得再抗告。           
                               書記官  吳  姁  穗 

中　　華　　民　　國　　111 　年　　10　　月　　18　　日